# Pre-procesamiento de los datos

En esta sección llevaremos a cabo la manipulación y limpieza de los datos que utilizaremos en los ejercicios posteriores.

Cargar paquetes en R

```{r packages, warning=FALSE, message=FALSE}
library(tidyverse) # Manipulacion, limpieza y visualizacion de datos
library(gapminder) # Base de datos
library(DT)        # Tablas bonitas
library(gtsummary) # install.packages("gtsummary")
```

## Selección de datos

Nos gustaría conocer la información relacionada con la esperanza de vida (`lifeExp`), la población total del país (`pop`) y el producto interno bruto per cápita (`gdpPercap`) de los países involucrados en el **Proyecto JAGUAR** durante el año 2007, utilizando el conjunto de datos [*gapminder*](https://www.gapminder.org/) disponible a través del paquete `gapminder` en R.

```{r}
# Paises involucrados con el proyecto JAGUAR
JAGUAR_paises <-  c("Argentina", "Brazil", "Colombia", "Chile", "Mexico", "Peru", "Uruguay")

# Seleccionar la informacion relacionada con los paises del proyecto JAGUAR durante todos los years registrados
JAGUAR_gapminder <- gapminder::gapminder %>% 
  # janitor::clean_names() %>% # para limpiar y estandarizar los nombres de columnas de un data frame
  mutate(
    # Convertir paises de factor a caracter para tener capas independientes por paises en la figura interactiva
    id = levels(country)[as.numeric(country)],
    country = forcats::fct_reorder(country, lifeExp)) %>% 
  filter(continent == "Americas") %>%
  filter(country %in% JAGUAR_paises) %>% # seleccionar paises
  droplevels()  # eliminar niveles de factor no utilizados
```

Revisar informacion

```{r Data}
# Visualizar informacion en una tabla bonita
JAGUAR_gapminder %>%
  DT::datatable()
```

Guardar la variable

```{r}
# crear una carpeta para la salida
# Eliminar si existe
if (dir.exists("data")) {
  unlink("data", recursive = TRUE)
}

# Crear el nuevo directorio
dir.create("data")

# Guardar la variable
save(JAGUAR_gapminder, file = "data/JAGUAR_gapminder.RData")
```

## Estadística descriptiva de los datos

Obtener un resumen descriptivo de la esperanza de vida media en los países seleccionados.

```{r general_table}
JAGUAR_gapminder %>%
  select(-continent, -id) %>% 
  tbl_summary(
    by = country, 
    statistic = list(all_continuous() ~ "{mean} ({sd})", 
                     all_categorical() ~ "{n} / {N} ({p}%)"),
    digits = all_continuous() ~ 2) %>% 
  modify_caption("Caracteristicas de los paises (N = {N})") %>%
  as_gt()
```

## Referencias

-   Cap 6.5 [EDA in tables](https://bookdown.org/drki_musa/dataanalysis/exploratory-data-analysis.html#eda-in-tables) - Tablas bonitas con estadistica
-   [Creating interactive visualizations with `{ggiraph}` (with or without Shiny)](https://albert-rapp.de/posts/ggplot2-tips/17_ggiraph/17_ggiraph.html)
